臺灣高等法院臺南分院刑事裁定
110年度毒抗字第478號
抗  告  人
即  被  告  甲○○




上列抗告人即被告因違反毒品危害防制條例案件，經檢察官聲請
強制戒治，不服臺灣雲林地方法院中華民國110年5月27日裁定（
110年度毒聲字第225號），提起抗告，本院裁定如下：
    主  文
抗告駁回。
    理  由
一、原裁定意旨略以：被告甲○○因施用毒品案件，經檢察官聲請
    觀察、勒戒，嗣原審法院109年度毒聲字第157號裁定令入勒
    戒處所觀察勒戒，被告執行觀察勒戒後，經勒戒所於民國11
    0年5月5日評估認有繼續施用毒品傾向，檢察官乃依毒品危
    害防制條例第20條第2項後段、第3項規定，聲請令被告入戒
    治處所施以強制戒治，原審法院認聲請有理由，應予准許，
    爰依檢察官聲請，裁定令入戒治處所強制戒治，期間為6個
    月以上至無繼續強制戒治之必要為止，但最長不得逾1年等
    旨。
二、抗告意旨略以：(一)抗告人即被告（下稱抗告人）前於91年
    間經裁定觀察勒戒，距今已逾19年，縱其間犯下另案而執行
    完畢，所受處罰效應已消滅，不應以此司法紀錄來衡定強制
    戒治之主要依據，否則有違一事不二罰及不溯及既往精神；
    (二)抗告人於徒刑9年8月執行中，轉執行觀察勒戒，單憑心
    理醫師評估，再以司法前科為佐，裁定強制戒治，可謂無端
    附加1年刑期，難以心服。本人執行有期徒刑9年8月，縱有
    繼續施用毒品傾向而強制戒治，係在徒刑執行後之事，心理
    醫師豈能預見9年8月之後仍施用毒品，有違罪疑惟輕原則；
    (三)抗告人供出上游，經臺灣雲林地方法院109年度訴字第7
    23號判決據此減刑，已有戒毒之決心；爰對原裁定表示不服
    ，請准撤銷強制戒治。
三、按觀察、勒戒後，檢察官或少年法院（地方法院少年法庭）
    依據勒戒處所之陳報，認受觀察、勒戒人有繼續施用毒品傾
    向者，檢察官應聲請法院裁定或由少年法院（地方法院少年
    法庭）裁定令入戒治處所強制戒治，其期間為6個月以上，
    至無繼續強制戒治之必要為止，但最長不得逾1年，毒品危
    害防制條例第20條第2項定有明文。次按，有無繼續施用毒
    品傾向之評估標準，法務部業於110年3月26日以法矯字第11
    006001760號函修正頒布「有無繼續施用毒品傾向評估標準
    紀錄表」、「有無繼續施用毒品傾向評估標準評分說明手冊
    」，上開評分說明手冊載明判定之原則：「受觀察勒戒人入
    所後，經過2週時間的觀察、勒戒，由處所及醫療人員依據
    其各項紀錄、資料及觀察勒戒期間之行為表現，加以評分。
    在勒戒人入所4至6週後，可再做一次評估以做必要之評分修
    正。每一大項皆有靜態因子與動態因子。先以靜態因子分數
    評分，靜態因子分數總分在60分（含）以上為『有繼續施用
    毒品傾向』；60分以下，與動態因子分數相加，如果總分在6
    0分（含）以上，為『有繼續施用毒品傾向』」，又評估標準
    紀錄表及說明手冊中「前科紀錄與行為表現」之第1題及第3
    題之計分方式修正如下(餘無修正)：㈠第1 項「毒品犯罪相
    關司法紀錄」：計分方式修正為每筆(次)5分，總分上限為1
    0分；㈡第3項「其他犯罪相關紀錄」：計分方式修正為每筆
    （次）2分，總分上限為10分。故有無「繼續施用毒品傾向
    」，係依具體個案之臨床實務及相關事證等情綜合判定，有
    其相當之專業依據及標準，且涉及專門醫學，又衡酌強制戒
    治之目的，係為協助施用毒品者戒斷毒品之心癮及身癮所為
    之一種保安處分類型，而該評估標準係將與判斷有無繼續施
    用傾向之相關因素加以列舉及量化，適用於每一位受觀察、
    勒戒處分之人，具一致性、普遍性、客觀性，以利執法者判
    定受勒戒人有無繼續施用毒品傾向，倘其評估由形式上觀察
    ，無擅斷或濫權等明顯不當情事，法院應予尊重。
四、經查：抗告人前因施用第一、二級毒品案件，經原審法院以
    109年度毒聲字第157號裁定應送勒戒處所觀察、勒戒後，入
    勒戒處所執行觀察、勒戒，經勒戒處所即法務部○○○○○○○○附
    設勒戒處所評分人員（含醫師、社工、社工師），於110年5
    月5日評分結果，認被告⑴前科記錄與行為表現（靜態因子：
    毒品犯罪相關司法紀錄16筆，上限10分，得分10分，首次毒
    品犯罪年齡21至30歲，得分5分，其他犯罪相關紀錄10筆，
    上限10分，得分10分，共計25分；動態因子：持續於所內抽
    菸，得分2分），⑵臨床評估（靜態因子：有多重毒品（海洛
    因、安非他命）濫用，得分10分，有菸種類濫用，得分2分
    ，有注射使用方式，得分10分，使用期間為超過1年，得分1
    0分，共計32分；動態因子：臨床綜合評估輕度，得分3分，
    共計3分），⑶社會穩定度（動態因子：入所後無家人訪視，
    得分5分），以上⑴至⑶項合計67分，即靜態因子分數共57分
    （25+32）、動態因子分數10分（2+3+5），綜合判斷為「有
    繼續施用毒品傾向」，此觀前開看守所110年5月17日雲戒所
    衛字第11010003130號函所檢附110年5月5日「有無繼續施用
    毒品傾向證明書」及「有無繼續施用毒品傾向評估標準紀錄
    表」（2021年3月版）在卷（見觀執字第4號卷末），經核卷
    查明，其評估之各項配分計算及總無誤，亦無擅斷或濫權等
    明顯不當，並無不合。
五、抗告人雖執前詞抗告爭執，惟查：
(一)依「有無繼續施用毒品傾向評估標準紀錄表」，判斷標準包
    含：前科紀錄與行為表現，臨床評估，社會穩定度（均含靜
    態因子、動態因子），其施用傾向之判斷，觀察勒戒其間之
    臨床表現、觀察勒戒前之前科紀錄及行為表現、觀察勒戒後
    之社會，均一併評估；且前科紀錄僅其中一項，且上限僅為
    10分，並非對先前之司法前科二次處罰，並無違一事不二罰
    及不溯及既往之原則。
(二)法務部制定之「有無繼續施用毒品傾向評估標準評分說明手
    冊」，詳為載明：「貳、判斷準則（詳見說明手冊），項目
    及評分：前科紀錄與行為表現，臨床評估，社會穩定度；小
    計（靜態因子、動態因子），總分。參、綜合判斷☐有繼續
    施用毒品傾向☐無繼續施用毒品傾向。」，另制定之「有無
    繼續施用毒品傾向評估標準紀錄表」所列各項靜態因子、動
    態因子之細目外，並有各細目之配分、計算及上限，且均係
    勒戒處所醫師及相關專業知識經驗人士（社工、社工師），
    依據其臨床實務及具體事證，在執行觀察、勒戒期間，依其
    本職學識，據判斷準則分別評估抗告人之前科紀錄與行為表
    現、臨床評估、社會穩定度所為之綜合判斷，具有科學驗證
    所得之結論，足徵該勒戒處所綜合評分者係依個案之臨床實
    務及具體事證，判定有繼續施用毒品傾向，斷非僅由評估之
    醫師所得主觀擅斷。此外，抗告人縱仍有他案徒刑執行中借
    提先執行觀察勒戒，強制戒治接續於觀察勒戒之後執行，並
    非於他案執行後再執行強制戒治，此觀之臺灣高等法院被告
    前案紀錄表，抗告人執行觀察勒戒至110年6月4日後，旋於1
    10年6月4日執行強制戒治等情甚明，抗告意旨或認醫師得任
    意評分、或謂強制戒治於另案徒刑後再執行，醫師不可能預
    估該時有無繼續施用傾向、有違罪疑惟輕原則云云，均有所
    誤會，而無可採。
(三)毒品危害防制條例第17條第1項規定：「犯第四條至第八條
    、第十條或第十一條之罪，供出毒品來源，因而查獲其他正
    犯或共犯者，減輕或免除其刑。」，旨在鼓勵毒品下游者具
    體供出其上游供應，而立法寬減刑罰，並非經列為觀察勒戒
    後有無繼續施用毒品之傾向判斷標準，抗告人援此規定，指
    摘該評估結果不當，援用失據，亦無足採。
六、綜上，抗告人經原審裁定入勒戒處所觀察、勒戒後，經評估
    認定有繼續施用毒品之傾向，原審以檢察官聲請並無不合，
    依毒品危害防制條例第20條第2項後段規定，裁定令入戒治
    處所強制戒治，其期間為6個月以上，至無繼續強制戒治之
    必要為止，但最長不得逾1年，經核並無違誤。從而，抗告
    人仍執前詞指摘原裁定為不當，均難認有理由，應予駁回。
據上論斷，依刑事訴訟法第412條，裁定如主文。
中　　華　　民　　國　　110 　年　　6 　　月　　22　　日
                  刑事第四庭    審判長法  官  郭玫利
                                      法  官  陳金虎
                                      法  官  蔡廷宜
以上正本證明與原本無異。
不得再抗告。
　　　　　　　　　　　　　　　　　　　書記官  葉宥鈞
中　　華　　民　　國　　110 　年　　6 　　月　　22　　日